【裁判字號】    98,交聲,724
【裁判日期】    980624
【裁判案由】    交管條例聲異
【裁判全文】
臺灣板橋地方法院交通事件裁定         98年度交聲字第724號
原處分機關  交通部公路總局臺北區監理所板橋監理站
異  議  人
即受處分人  甲○○
                    國民
送達代收人  張卓鳳
上列異議人即受處分人因違反道路交通管理處罰條例案件，對於
交通部公路總局臺北區監理所板橋監理站於民國98年2 月24日所
為之板監裁字裁41-C00000000號處分聲明異議，本院裁定如下：
    主      文
原處分關於罰鍰新臺幣肆萬伍仟元部分撤銷。
    理      由
一、原處分意旨略以：異議人即受處分人甲○○於民國97年3 月
    9 日晚間11時56分許，騎乘車牌號碼RFU-265 號輕型機車，
    行經臺北縣泰山鄉○○路與泰林路口，經臺北縣政府警察局
    新莊分局警備隊員警攔檢稽查，測得其呼氣酒精濃度為每公
    升1.03毫克，遂以異議人違反道路交通管理處罰條例第35條
    第1 項第1 款為由開單舉發。嗣因異議人未到案繳納罰鍰或
    陳述意見，原處分機關爰於98年2 月24日以板監裁字裁41-C
    00000000號裁決書對異議人裁處罰鍰新臺幣（下同）45,000
    元，並吊扣駕駛執照12個月，另依同條例第24條第1 項第2
    款（原裁決書漏載）之規定施以道路安全講習。
二、本件聲明異議意旨略以：異議人於上開時、地酒後駕車，業
    經臺灣板橋地方法院檢察署檢察官為緩起訴處分確定，並命
    異議人向財團法人犯罪被害人保護協會臺灣板橋分會支付50
    ,000 元 。異議人業於97年8 月6 日匯款至指定帳戶，原處
    分機關復就同一事實裁處罰鍰45,000元，已違背行政罰法第
    26條一事不二罰之規定，原處分顯有違誤，為此聲明異議，
    請求撤銷原處分罰款部分等語。
三、按汽車駕駛人飲用酒類或其他類似物後其吐氣所含酒精濃度
    超過每公升0.25毫克或血液中酒精濃度超過百分之0.05以上
    者，不得駕車；又汽車駕駛人，駕駛汽車經測試檢定有酒精
    濃度超過規定標準者，處15,000元以上60,000元以下罰鍰，
    並當場移置保管該汽車及吊扣其駕駛執照1 年；又汽車駕駛
    人有第35條第1 項規定之情形者，應接受道路交通安全講習
    ，道路交通安全規則第114 條第2 款、道路交通管理處罰條
    例第35條第1 項第1 款、第24條第1 項第2 款均有明文。
四、經查：
（一）異議人即受處分人甲○○於97年3 月9 日晚間11時56分許
      ，酒後騎乘車牌號碼RFU-265 號輕型機車，行經臺北縣泰
      山鄉○○路與泰林路口，為警查獲並當場舉發等情，為異
      議人所不爭執，復有臺北縣政府警察局97年3 月9 日北縣
      警交字第C00000000 號舉發違反道路交通管理事件通知單
      1 紙在卷可查，並經本院調閱臺灣板橋地方法院檢察署97
      年度速偵字第836 號偵查卷宗核閱無誤，應堪信實。
（二）又按一行為同時觸犯刑事法律及違反行政法上義務規定者
      ，依刑事法律處罰之。但其行為應處以其他種類行政罰或
      得沒入之物而未經法院宣告沒收者，亦得裁處之；前項行
      為如經不起訴處分或為無罪、免訴、不受理、不付審理之
      裁判確定者，得依違反行政法上義務規定裁處之，行政罰
      法第26條定有明文。從而，一行為同時觸犯刑事法律及違
      反行政法上義務規定時，由於刑罰與行政罰同屬對不法行
      為之制裁，而刑罰之懲罰作用較強，故依刑事法律處罰，
      即足資警惕時，實無一事二罰再處行政罰之必要。且刑事
      法律處罰，由法院依法定程序為之，較符合正當法律秩序
      ，應予優先適用，但罰鍰以外之沒入或其他種類行政罰，
      因兼具維護公共秩序之作用，為達行政目的，行政機關仍
      得併予裁處。又酒後駕車經檢察官為緩起訴處分，並命被
      告向公益團體捐款或提供義務勞務者，被告係履行檢察官
      為緩起訴處分命令，此等命令名義上雖非刑罰，但仍是一
      種特殊的處遇措施，造成被告之財產減少或義務增加，性
      質上亦屬干預人民自由之處分，與刑事制裁無異，實質上
      為刑事處罰，監理機關不得再為行政裁罰（臺灣高等法院
      暨所屬法院97年法律座談會研討結果參照）。查異議人同
      一酒後駕車之違規行為，因同時觸犯刑法第185 條之3 之
      公共危險罪，業經臺灣板橋地方法院檢察署檢察官於97年
      3 月11日以97年度速偵字第836 號為緩起訴處分，緩起訴
      期間為1 年，並命異議人應於緩起訴處分確定後，於緩起
      訴期間立悔過書，另應於收受執行緩起訴處分命令通知書
      後2 個月內，向財團法人犯罪被害人保護協會臺灣板橋分
      會繳納5 萬元；而異議人業已當庭書立悔過書，嗣該緩起
      訴處分於同年7 月30日確定後，異議人亦於同年8 月6 日
      匯款5 萬元至指定帳戶，而該緩起訴業於98年4 月14日期
      滿未經撤銷等情，有臺灣板橋地方法院檢察署97年5 月30
      日函、臺灣板橋地方法院檢察署檢察官執行緩起訴處分命
      令通知書、陽信商業銀行匯款收執聯、臺灣高等法院被告
      前案紀錄表各1 份附卷可憑，並經本院調取臺灣板橋地方
      法院檢察署97年度速偵字第836 號卷宗核閱無誤，應足認
      定。則異議人既因同一酒後駕車行為，經檢察官為緩起訴
      處分確定，並依檢察官命令向公益團體捐款，揆諸前開說
      明，原處分機關除異議人之行為應處以其他種類行政罰即
      吊扣駕駛執照1 年及施以道路安全講習部分外，不得再為
      行政裁罰。
（三）原處分機關雖以交通部曾於95年7 月17日以交路字第0950
      006986號函示：緩起訴乃附帶條件的不起訴處分，亦即是
      不起訴的一種，依行政罰法第26條第2 項規定，得依違反
      行政法上義務規定裁處之等語，認本件尚無行政罰法「一
      事不二罰」之適用。惟按法官依據法律獨立審判，憲法第
      80條載有明文。各機關依其職掌就有關法規為釋示之行政
      命令，法官於審判案件時，固可予以引用，但仍得依據法
      律，表示適當之不同見解，並不受其拘束；司法行政機關
      所發司法行政上之命令，如涉及審判上之法律見解，僅供
      法官參考，法官於審判案件時，亦不受其拘束（司法院大
      法官會議釋字第216 號解釋意旨參照）。查交通部上開函
      文，僅得供本院參考，揆諸前開說明，本院於審判案件時
      ，並不受其拘束。再者，行政罰法第26條第2 項乃例外得
      裁處行政罰之補充規定，參諸該條文係將「不起訴處分」
      、「無罪」、「免訴」、「不受理」、「不付審理」等不
      能證明刑事被告犯罪或未曾使其實際接受刑罰之情形逐一
      臚列，顯然與該條第1 項所指發生處罰競合之前提要件不
      同，故明定有該條第2 項所列情形者，仍應依違反行政法
      上義務規定裁處。是以行政罰法第26條第2 項既未將緩起
      訴處分列舉其中，本於「例外規定從嚴解釋」之法理，亦
      不應將條文中「不起訴處分」之範圍，擴及於性質並非完
      全相同之「緩起訴處分」。且異議人前經檢察官命向財團
      法人犯罪被害人保護協會臺灣板橋分會捐款5 萬元，業如
      前述。該項金額之給付，雖非刑法所定刑罰種類，惟已對
      異議人產生相當制約及影響財產上權利，實質上已與受刑
      事處罰無異。從而，原處分機關認緩起訴處分為不起訴處
      分之一種，仍應依行政罰法第26條第2 項規定辦理云云，
      應有未當。
（四）綜上，本件異議人雖有於上開時、地酒後駕車之違規行為
      ，惟異議人酒後駕車之行為，係屬同時觸犯刑事法律及違
      反行政法上義務規定，異議人既經檢察官為緩起訴處分確
      定，並向公益團體捐款，而其繳納之金額已逾道路交通管
      理處罰條例第92條第3 項所訂最低罰鍰基準規定，揆諸前
      揭規定與說明，除應處以其他種類行政罰即吊扣駕駛執照
      1年及施以道路安全講習部分外，不得再為行政裁罰。
五、綜上所述，異議人就原處分裁處罰鍰部分聲明異議，非無理
    由，原處分就此部分應予撤銷。至原處分關於吊扣駕駛執照
    1 年及施以道安講習部分，則係預防將來再犯危險之管制罰
    ，而有別於前揭針對已發生違規事實科處罰鍰之行政秩序罰
    ，屬行政罰法第26條第1 項但書所稱之「其他種類行政罰」
    ，原處分機關仍得依法予以裁處，併此敘明。
六、據上論斷，依道路交通案件處理辦法第20條前段，裁定如主
    文。
中    華    民    國    98    年    6     月    24    日
                    交通法庭    法  官  謝梨敏
以上正本證明與原本無異。
如不服本裁定應於送達後5 日內向本院提出抗告狀。
                                書記官  翁子婷
中    華    民    國    98    年    6    月      24   日


司法院資訊處製作；財團法人民間司法改革基金會備份。
